臺灣高等法院刑事裁定　　　　　　　　　　　　　　　九十一年度抗字第二三一號
　　抗　告　人　甲○○
　　即 自訴 人
　　被　　　告　乙○○
　　　　　　　　丁○○
　　　　　　　　丙○○
右抗告人因被告等偽造文書案件，不服臺灣臺北地方法院九十年度自字第三九八號，
中華民國九十一年三月二十八日第一審裁定，提起抗告，本院裁定如左：
    主      文
抗告駁回。
    理      由
一、本件自訴意旨略以：被告乙○○、丁○○原為前臺灣省政府物資處（現為經濟部
    第二辦公室；設於臺北市○○區○○街一段三號）主任秘書及會計主任，被告丙○○原為前臺灣省政府主計處處長，民國八十五年十一月二十八日，自訴人甲○○擔任臺灣省物資局東區業務處主任期間，因東區業務處將被裁撤，經費無著，
    遂簽奉准暫借經常費新臺幣（下同）十萬元以支應東區業務處水電費欠款，詎被
    告等明知此一借款並非私人借支，竟於其職務上所掌之公文書上，登載此一借款
    為私人借支，致自訴人嗣被扣抵薪資三分之一以清償該筆借款，自訴人不服提起
    行政救濟，終獲經濟部復審審議委員會經（八九）復審字第八九一九八０一八號
    復審決定書撤銷該處分，因認被告均涉有刑法第二百十三條公務員登載不實公文
    書罪嫌之行為。
二、原審法院經調查結果，以：自訴意旨認被告等涉有刑法第二百十三條登載不實公
    文書之犯行，無非係以臺灣省政府主計處八十六年五月廿七日八六主二字第五八
    ０號函、臺灣省政府物資處八十六年五月卅一日八六物會字第０八一五六號函、
    七月十五日八六物會字第一０七六０號函（以上各函附於本院卷第四十五頁、四
    十三頁、八十九頁）中均有自訴人以私人名義借支十萬元之記載，且經濟部復審
    審議委員會復審決定書認定臺灣省政府物資處扣抵自訴人薪水之行政處分不當而
    予撤銷為論據。經查：(一)卷附臺灣省政府主計處八十六年五月廿七日八六主二字
    第五八０號函、臺灣省政府物資處八十六年五月卅一日八六物會字第０八一五六
    號函、七月十五日八六物會字第一０七六０號函均記載自訴人以私人名義借支十
    萬元之事項，業經該院核閱屬實，其中臺灣省政府主計處之函末有處長即本件被
    告丙○○之職名章，訊之被告乙○○、丁○○亦不諱言臺灣省政府物資處之二份
    函文為其職務上所呈轉、核發，此部分之事實固堪認定。(二)自訴人前於八十五年
    十一月二十八日以「東區業務處經通知水電於近中切斷，急需繳納水電等一切費
    用」為由，簽請臺灣省政府物資處暫借經費十萬元以便支付，經被告乙○○代物
    資處長張麗堂准許，有簽呈一份在卷可稽，並經自訴人、被告乙○○、丁○○供
    述無誤。經核閱該簽呈，其上固然記明係為繳納東區業務處水電急需而借款，惟
    借用人欄係填載「甲○○」，其下蓋用者亦為甲○○之私人印章而非公務職章，
    該簽呈復未經層轉會簽，顯然與一般公務機關內部單位申借款項之情形不同。(三)
    又臺灣省物資局東區業務處於八十五年十一月二十九日以八十五物東會字第四０
    ０號函臺灣省政府主計處（副本送臺灣省物資局），該函於說明欄三中記載「：
    ：為解決東區業務處公務中斷及因無經費即將被斷電、斷水之困境，同意東區業
    務處主任以『私人名義暫借』十萬元應急：：」等語，且自訴人亦不否認該等文
    字為其所寫。審之自訴人於該公文中亦認為該十萬元係私人名義借款，是被告等
    於前開三份公文書內填載「私人名義借支」，自難認有何明知為不實猶登載之直
    接故意可言。(四)雖經濟部復審決定認為「（前略）：：該項支出究係為支付該業
    務處之水電費公款支付，抑或為復審人（按即自訴人）之私人借支，並未經原處
    分機關論明，而於其原處分逕認該十萬元為私人借支並逕自復審人之薪資內扣抵
    ，即有未洽。」等語，有復審決定書在卷可稽，惟自訴人於上開書函中亦認此一
    借款為私人借支，已如前述，況即如經濟部復審決定所認定，究竟屬於私人借支
    抑公務支出，亦猶有疑義，尚難憑此而認被告等有登載不實公文書之直接故意。
    至於自訴人因而遭受扣薪，或為行政上處理不當之處，固應負行政責任，惟亦與
    犯罪之成立無關，不能繩被告等罪責。認被告等犯罪嫌疑尚有不足，而裁定駁回
    自訴。
三、按「法院或受命法官，得於第一次審判期日前，訊問自訴人、被告及蒐集或調查
    證據，於發見案件係民事或利用自訴程序恫嚇被告者，得曉諭自訴人撤回自訴。
  」、「  第一項訊問及調查結果，如認為案件有第二百五十二條至第二百五十四
    條之情形者，得以裁定駁回自訴，並準用第二百五十三條之二第一項第一款至第
    四款、第二項及第三項之規定。」，刑事訴訟法第三百二十六條第一項、第三項
    分別定有明文。經查，卷附臺灣省政府主計處八十六年五月廿七日八六主二字第
    五八０號函、臺灣省政府物資處八十六年五月卅一日八六物會字第０八一五六號
    函、七月十五日八六物會字第一０七六０號函，固均記載自訴人以私人名義借支
    十萬元之事項，然此內容，核係基於自訴人前於八十五年十一月二十八日以「東
    區業務處經通知水電於近中切斷，急需繳納水電等一切費用」為由，簽請臺灣省
    政府物資處暫借經費十萬元以便支付，經被告乙○○代物資處長張麗堂准許所登
    載，有簽呈及於說明欄三中記載「：：為解決東區業務處公務中斷及因無經費即
    將被斷電、斷水之困境，同意東區業務處主任以『私人名義暫借』十萬元應急：
    ：」之臺灣省物資局東區業務處八十五年十一月二十九日八十五物東會字第四０
    ０號函在卷可稽，本此事證，已難認被告等係明知為不實之事項而於所掌公文書
    上為登載，是則原審經調查結果，認被告等犯罪嫌疑均屬不足，有刑事訴訟法第
    二百五十二條第十款之情形，依諸首揭規定而裁定駁回自訴人所提起之自訴，經
    核並無不合。抗告人雖以該款項實係暫借為東區業務處經費使用，並非其個人借
    款，且提出經濟部經（八九）復審字第八九一九八０一八號復審決定書影本資為
    佐證，然查，上開復審決定書係於八十九年四月十二日制作，核其日期均在右揭
    自訴人指訴被告等涉嫌登載不實函件制作日期之後，已難憑此嗣後制作之文件援
    為認定被告等對所制作函件內容確屬不實具有明知之依據，至於右揭款項是否被
    告私人之借款，容有爭議，然被告等既係本於右揭簽呈及臺灣省物資局東區業務
    處八十五年十一月二十九日八十五物東會字第四００號函而制作右揭函件，益足
    徵依被告等制作函件時主觀認知，亦非明知為不實之事項而故意於公文書為不實
    之登載，是則自訴人所提起抗告，為無理由，應予駁回。
據上論斷，應依刑事訴訟法第四百十二條裁定如主文。
中    華    民    國      九十一      年      九      月      三十      日
                            臺灣高等法院刑事第十九庭
                                審判長法  官  許  國  宏
                              法  官  洪  光  燦
                                      法  官  林  勤  純
右正本證明與原本無異。
本裁定不得再抗告。
                                      書記官  葉  瑩  庭
中    華    民    國      九十一      年      九      月      三十      日
